【裁判字號】    92,再,7
【裁判日期】    920731
【裁判案由】    侵權行為損害賠償
【裁判全文】
臺灣高等法院臺南分院民事判決  九十二年度再字第七號    Ｋ
      再審  原告  太平洋建設股份有限公司
      法定代理人  乙  ○  ○
      訴訟代理人  陳  宏  杰  律師
      再審  被告  丁  ○  ○  .
                  甲  ○  ○  .
                  戊  ○  ○  .
                  辛  ○  ○  .
                  己  ○  ○  .
                  丙  ○  ○  .
      右六人共同
      訴訟代理人  庚  ○  ○  .
右當事人間請求侵權行為損害賠償事件，再審原告對於中華民國九十一年八月十三日
本院確定判決（九十一年度重上字第二五號）提起再審之訴，本院判決如左：
    主    文
再審之訴駁回。
再審訴訟費用由再審原告負擔。
    事    實
甲、再審原告方面：
一、聲明：求為判決：(一)原確定判決不利於再審原告部分廢棄。(二)右廢棄部分，再審
    被告前訴訟程序第一審之訴駁回。
二、陳述：除與前訴訟程序判決記載相同者予以引用外，補稱：
    前程序確定判決有「適用法規顯有錯誤者」之再審事由。
  (一)查本件訴外人外籍勞工SA BORANDET ，係由再審原告依法令引進臺灣，長期提供
    與下包康捷營造股份有限公司（下稱康捷公司）調遣使用，SA BORANDET 係在再
    審原告承包之西濱公路六十、六十一標之工程工作，居住在再審原告之工務所，
    SA BORANDET 之薪資先由再審原告支付，再由康捷公司之工程款中扣除。民國（
    下同）九十年六月二十五日十三時二十分許，SA BORANDET 無照駕駛康捷公司報
    廢車輛，搭載貨物及另二名外勞，欲前往工地工作，因超速又行經交叉路口未減
    速慢行，過失撞擊被害人楊炳坤，致楊炳坤傷重不治死亡，SA BORANDET 經刑事
    判決有罪確定。再審被告於前訴訟程序中，以外勞SA BORANDET 係由再審原告引
    進，SA BORANDET 在臺灣的膳宿及薪資，亦均由再審原告所支給等為由，主張再
    審原告為SA BORANDET雇主，應依民法第一百八十八條負連帶責任。惟查：
    1.外籍勞工SA BORANDET 乃係再審原告長期提供予訴外人康捷公司調遣使用，康
      捷公司是為自己從事分包工程事務之施作利益，而指揮SA BORANDET 服一定之
      勞務，以使工程順利進行，再審原告就SA BORANDET 為康捷公司服勞務之工作
      時間、工作地點、作業型態及方式，無權置喙，此有再審原告於第一審所提供
      之再審原告與訴外人康捷公司、萬事達營造有限公司間之「債權債務轉帳明細
      書」、「工程合約」、「工程勞工安全衛生條款」及訴外人康捷公司出具予再
      審原告之「安全切結書」等資料可資為證。
    2.再者，本件事故發生當時，外籍勞工SA BORANDET 係駕駛康捷公司所有之車輛
      ，載運康捷公司所有之物料及另二名外勞同事前往工地工作，此情業經證人吳
      劍烽（即再審原告之外勞管理主任）與證人IN KHONG SUNTHORN （即同車之泰
      國籍勞工）陳述明確。故事故發生當時，外籍勞工SA BORANDET 係為康捷公司
      服勞務，且受康捷公司指揮監督及控制，至為明確。
    3.綜上可知，外籍勞工SA BORANDET 之事實上選任監督關係，僅存在於該外籍勞
      工與康捷公司間，再審原告就該外籍勞工雖有法律上僱傭關係，惟就該外勞之
      服勞務，並無事實上監督之權，合先敘明。
    4.惟原確定判決僅略以：再審原告與外勞SA BORANDET 有法律上之僱傭關係，且
      再審原告亦負責該外勞之食宿生活管理等事實，即遽認再審原告就外勞上工下
      工之交通安全管理，乃屬「履行勞動義務之客觀有關範圍之內」云云，而令再
      審原告就該外勞非屬執行職務時所生之侵權行為，負民法第一百八十八條之僱
      用人責任，不僅與最高法院四十二年台上字第一二二四號判例意旨有違，亦有
      消極地不適用同院五十六年台上字第三七七二號判例之違法，更屬錯誤涵攝民
      法第一百八十八條第一項前段之「適用法規顯有錯誤」。
  (二)按「民法第一百八十八條第一項所謂『受僱人因執行職務不法侵害他人之權利』
    ，不僅指受僱人因執行其所受命令，或委託之職務自體，或執行該職務所必要之
    行為，而不法侵害他人之權利者而言，即受僱人之行為，在客觀上足認為與其執
    行職務有關，而不法侵害他人之權利者，就令其為自己利益所為亦應包括在內」
    ，最高法院四十二年台上字第一二二四號判例要旨固有明文。惟前揭所謂「執行
    職務」，依最高法院五十六年台上字第二八二九號裁判意旨之見解，係指「雖不
    以受指示執行之職務為限，但至少在外觀上，該受僱人之行為，依一般情形觀之
    ，得認為係執行職務者，始屬相當」者而言，而前揭見解，亦經司法院（）廳
    民一字第0802號函釋，及學者王澤鑑先生為文所支持。再依最高法院五十六年台
    上字第三三七二號判例意旨觀之，其謂：「勞工保險條例施行細則第八十三條（
    舊），雖曾就『因執行職務而致傷害』一語而為解釋，但所謂執行職務係指從事
    所憑參加投保工作之職務而言」，如此可知無論係實務或學者之立場，咸認應就
    民法第一百八十八條第一項所謂「執行職務」一詞之範圍為適當之界定。
  (三)經查，本件外勞SA BORANDET 實際上並非由再審原告所使用，再審原告僅係因勞
    工主管機關法令規定之因素，而與該外勞SA BORANDET 有法律上之僱傭關係，並
    負責該外勞之食宿生活管理。原審就前揭事實之認定雖無錯誤，惟就該事實於判
    斷再審原告是否適用民法第一百八十八條規定之涵攝過程，卻僅稱「就外勞上工
    下工之交通安全管理，乃屬履行勞動義務之客觀有關範圍之內」，而認定再審原
    告有民法第一百八十八條所規定構成要件之適用，實有未洽，蓋以：
    1.前揭實務見解固認所謂「執行職務」，係「受僱人之行為，在客觀上足認為與
      其執行職務有關」者即屬。惟通說咸認前揭所謂「客觀上足認為與其執行職務
      有關」者，乃係指「依一般情形觀之，得認為係執行職務者，始屬相當」。
    2.次查，本件外勞SA BORANDET 雖形式上係分別受僱於再審原告及訴外人康捷公
      司，惟該外勞實係受康捷公司之指揮監督而為工程施作，是若該外勞於「工程
      施作」或「施工材料搬運」時有不法侵害他人之情事，則該侵權行為當屬「客
      觀上足認為與其執行職務有關」，則其僱用人自亦應連帶負擔其僱用人責任無
      疑。惟就本件原確定判決所認定之有關「外勞上工下工之交通安全」乙節，如
      依前述實務見解加以檢視，亦即，以「一般情形觀之，得認為係執行職務者」
      之標準為判斷，「外勞上工下工之交通安全」與「外勞工程施作或材料搬運」
      之職務，實未必相互連結。試想，果若「外勞上工下工之交通安全管理」，確
      如原確定判決所肯認係屬「履行勞動義務之『客觀有關範圍』之內」，則其他
      諸如「外勞下工後外出旅遊而開車肇事」或「外勞於上工期間為私益所致第三
      人之侵權行為」等情，都將因該外勞所為之行為於「客觀上足認為與其執行職
      務有關」概念之無限延伸，而有不當擴大民法第一百八十八條所規定之「執行
      職務」範圍之認定，並使僱用人需負擔連帶責任之範圍將無限寬廣之嫌。
  (四)準此，本件原確定判決僅以：再審原告與外勞SA BORANDET 有法律上之僱傭關係
    ，且再審原告亦負責該外勞之食宿生活管理等事實為由，即遽認再審原告就「外
    勞上工下工之交通安全管理，乃屬履行勞動義務之客觀有關範圍之內」云云，而
    令再審原告應對外勞SA BORANDET之侵權行為，連帶負民法第一百八十八條之侵
    權行為責任，原確定判決不僅與前揭最高法院四十二年台上字第一二二四號判例
    、五十六年臺上字第二八二九號裁判之意旨有違，亦有消極地不適用同院五十六
    年台上字第三七七二號判例之違法，更明顯地錯誤涵攝民法第一百八十八條第一
    項前段之規定，實符合民事訴訟法第四百九十六條第一項第一款所規定「適用法
    規顯有錯誤」之要件，至為明確。
  (五)原確定判決既肯認再審原告與訴外人康捷公司，對外勞SA BORANDET 分別有僱傭
    關係存在，卻對原因事實相類似之最高法院二十一年上字第二五七號判例棄而不
    論，而令再審原告應就該外勞所致之侵權行為負民法第一百八十八條之僱用人責
    任，實屬違背現存有效之判例，而有民事訴訟法第四百九十六條第一項第一款之
    「適用法規顯有錯誤」。
    1.按「民法第一百八十八條所稱之受僱人，係以事實上之僱傭關係為標準，僱用
      人與受僱人間已否成立書面契約，在所不問」，最高法院四十五年台上字第一
      五九號判例著有明文，是無論本件外勞SA BORANDET 其法律上地位係學說上所
      稱「一人獨立為數人服勞務」、「借用他人之受僱人」，抑或係「借調」、「
      派遣」，則本件再審原告及訴外人康捷公司，對該外勞SA BORANDET 均應認有
      僱傭關係存在，原確定判決亦持此見，合先敘明。
    2.次按，「船舶之出租人選任之船員，於船舶出租後，受承租人之僱用而為船員
      者，如因執行職務不法侵害他人之權利，僅承租人應依民法第一百八十八條之
      規定負損害賠償責任，其出租人既已失其僱用人之資格，即不得本於其最初之
      選任，使負賠償責任」，最高法院二十一年上字第二五七號判例著有明文。姑
      不論前揭判例所指「船舶出租」係屬海商法上之何種型態租賃，惟就該判例要
      旨之內容及最高法院四十五年台上字第一五九號判例所採之「民法第一百八十
      八條所稱之受僱人，係以事實上之僱傭關係為標準」而言，實可知該判例所述
      之「船員」，於伊與「船舶之出租人」間及伊與「船舶之承租人」間，應均有
      僱傭關係存在（蓋以：若該判例之「船員與船舶出租人間」或「船員與船舶出
      租人間」之任何一個僱傭契約業經終止，則自無需於探究民法第一百八十八條
      僱用人責任之本判例中，復畫蛇添足地討論該僱傭契約業經終止之「出租人」
      或「承租人」責任之可能）。
    3.經查，本件原確定判決既肯認再審原告與訴外人康捷公司對外勞 SA BORANDET
      分別有僱傭關係存在業如前述，是依前揭最高法院二十一年上字第二五七號判
      例之見解，原確定判決應以該外籍勞工於本件侵權行為事實發生之時，該外籍
      勞工之「直接監督或控制權誰屬」？且「係為誰之利益而執行職務」？等二項
      判別基準，而為再審原告是否需負擔民法第一百八十八條僱用人責任之認定。
      然原確定判決竟無視本件車禍事故發生之時，僅康捷公司對外勞 SA BORANDET
      有「直接監督或控制權」，且該外勞亦係「為康捷公司之利益執行職務」，而
      將其案例類型，與本件原因事實極為類似之最高法院二十一年上字第二五七號
      判例棄而不論，任令再審原告應負擔民法第一百八十八條之僱用人責任，實已
      違背現存有效之判例，至為明確，準此，再審原告以民事訴訟法第四百九十六
      條第一項第一款所規定之「適用法規顯有錯誤」為由而提起再審之訴，亦自屬
      正當。
  (六)末查，本件再審原告引進之外籍勞工，提供與分包工程廠商即訴外人康捷公司使
    用而服勞務，此係法令所許可並經行政院勞工委員會於八十三年三月七日以台（
    八三）勞職業字第六九○九○號公告在案。再審原告對外籍勞工僅負責勞工食宿
    之管理，實非渠等執行職務行為之事實上監督權人至為明確，準此，無論再審原
    告將系爭外勞交予訴外人康捷公司使用之法律性質究屬租、借、讓渡、或派遣，
    外勞SA BORANDET 所執行之職務，既能確定是在訴外人康捷公司之指揮監督下，
    則其損害他人權利自僅得由訴外人康捷公司與之負連帶賠償責任，如此方屬對民
    法第一百八十八條第一項構成要件之正確涵攝，併此指明。
三、證據：援用前訴訟程序所提證據。
乙、被上訴人方面：
一、聲明：求為判決如主文。
二、陳述：
    再審原告雖主張其工務主任僅負責監督下包廠商，然實際上再審原告有二位工務
    主任，一位負責管理監督下包廠商，另一位係陳偉文，負責管理監督外勞。本件
    外勞SA BORANDET 食宿生活管理，上下班的派遣管理，均是由再審原告之工務主
    任陳偉文負責指揮監督。外勞於上下班途中肇事，再審原告身為雇主，未盡管理
    監督之責，就該外勞之侵權行為，依法自應負連帶賠償責任。
三、證據：援用前訴訟程序所提證據。
丙、本院依職權調閱臺灣雲林地方法院九十年度重訴字第一五八號損害賠償事件卷宗
    。
    理    由
一、本件再審原告主張：其因承攬國道西濱高速公路六十、六一標工程，依法向主管
    機關引進外勞，並負責所引進外勞之食、宿、管理，其中有位外勞SA BORANDET
    ，又因訴外人康捷公司係承攬上開工程之下包，再審原告將該外勞撥交康捷公司
    使用，該外勞於九十年六月二十五日，於上工途中無照駕駛康捷公司之小貨車，
    搭載同貨物及二名外勞同事，因過失撞及再審被告之子（或夫、或父）楊炳坤致
    死，經再審被告等以再審原告係外勞之僱用人，依民法第一百八十八條規定，請
    求再審原告賠償，本院九十一年重上字第二十五號確定判決僅以外勞SA BORANDE
    T受僱於再審原告，食宿管理、上下工之交通安全，由再審原告負責，薪資亦由
    再審原告發給等事實，即認定再審原告應負僱用人責任，將台灣雲林地方法院九
    十年重訴字第一五八號有利於再審原告之判決廢棄，判命再審原告應賠償再審原
    告，本院上開確定判決不僅與最高法院二十一年上字第二五七號判例、四十五年
    台上字第一五九號判例、四十二年台上字第一二二四號判例、五十六年台上字第
    二八二九號裁判之意旨有違，有消極地不適用最高法院五十六年台上字第三七七
    二號判例之違法，更明顯地錯誤涵攝民法第一百八十八條第一項前段之規定，有
    民事訴訟法第四百九十六條第一項第一款所規定「適用法規顯有錯誤」情事，再
    審原告據此提起再審之訴，求為判決廢棄原確定判決不利再審原告部分，駁回再
    審原告在前程序之請求等語。
二、再審被告則以：再審原告不論依法令或實質上，均係該肇事外勞之僱佣人，應負
    僱用人責任。再審原告雖抗辯其工務主任僅負責監督下包廠商，然實際上再審原
    告有二位工務主任，一位負責管理監督下包廠商，另一位則負責管理監督外勞。
    本件外勞SA BORANDET食宿生活管理，上下工的派遣管理，均由再審原告之工務
    主任陳偉文負責指揮監督。外勞於上工途中肇事，再審原告身為雇主，未盡管理
    監督之責，就該外勞之侵權行為，依法應負連帶賠任，確定判決並無適用法規不
    當之情事等語，資為抗辯。
三、本院九十一年重上字第二十五號判決，部分廢棄台灣雲林地方法院九十年重訴字
    第一五八號判決，判命再審原告應賠償再審被告，再審原告不服該判決，提起上
    訴，經最高法院於九十二年一月二十三日以該院九十二年台上字第一五九號裁定
    駁回上訴，再審原告於同年二月十九日收受該裁定，本院上開判決於當日確定，
    已經本院依職權調卷查明，再審原告於九十二年三月二十四日提起本件再審之訴
    ，經扣除在途期間後，未逾三十日之不變期間，本件再審於法並無不合，先予敘
    明。
四、再審原告主張訴外人SA BORANDET，係其依法令引進臺灣，長期提供與下包康捷
    公司調遣使用，SA BORANDET在其承包之西濱公路六十、六十一標之工程工作，
    居住在再審原告之工務所，SA BORANDET薪資先由其支付，再由康捷公司之工程
    款中扣除。九十年六月二十五日十三時二十分許，SA BORANDET無照駕駛康捷公
    司報廢車輛，搭載貨物及另二名外勞，欲前往工地工作，因超速行經交叉路口未
    減速慢行，過失撞擊被害人楊炳坤，致楊炳坤傷重不治死亡，SA BORANDET經刑
    事判決有罪確定，再審被告等對再審原告本於民法第一百八十八條規定，請求損
    害賠償，本院九十一年重上字第二十五號判決，部分廢棄台灣雲林地方法院九十
    年重訴字第一五八號判決，判命再審原告應賠償再審被告丁○○八十萬元、甲○
    ○三十四萬二千八百五十五，再審被告戊○○等各十七萬一千四百二十九並法定
    利息之事實，有檢察官起訴書及刑事判決書等可資證明（詳臺灣雲林地方法院九
    十年度交訴字第四九號卷影本三、四、三一、三二頁），並經本院調取本院上開
    卷宗查明無訛，堪信為真實。茲再審原告主張本院上開確定判決，與最高法院院
    二十一年上字第二五七號判例、四十五年台上字第一五九號判例、四十二年台上
    字第一二二四號判例、五十六年台上字第二八二九號判例意旨違背，消極地不適
    用最高法院五十六年台上字第三七七二號判例，有民事訴訟法第四百九十六條第
    一項第一款規定「適用法規顯有錯誤」之再審事由，提起再審之訴等語。是本件
    應審究者，乃本院上開確定判決有無適用法規顯有錯誤之再審事由？
五、經查：
  (一)按「當事人依民事訴訟法第四百九十六條規定提起再審之訴，以主張同條項各款
    規定之情形，即為合法，至其情形是否果屬實在，則為其訴有無理由之問題，除
    其再審之訴尚欠缺其他合法要件外，即應依判決程序調查裁判。又再審之訴是否
    合於同條第一項但書之規定亦屬於其訴有無理由之問題。」，最高法院四十八年
    度臺抗字第一五七號著有判例。本件再審原告主張原確定判決有民事訴訟法第四
    百九十六條第一項第一款之情形，提起再審之訴，即為合法，至其情形是否果屬
    實在，則為再審之訴有無理由之問題，合先敘明。
  (二)次按僱用人依民法第一百八十八條所負之責任，即係以選任監督過失為基礎，則
    僱用關係是否存在，自應以選任監督之有無為決定標準，甚至該條所謂受僱人，
    並非僅限於傭契約所稱之受僱人，凡客觀上被他人使用為服勞務而受其監督者均
    係受僱人（最高法院五十七年台上字第一六六三號判例參照）。再參酌民法上僱
    用人責任之依據，在於使役他人而擴張行動範疇，因此享受更大之利益，又僱用
    人在經濟上因具有較佳之負擔能力，得藉由商品或勞務之價格或保險以分散其損
    失。基於此項認識，所謂「職務範圍」，應指一切與僱用人所命執行之職務，具
    有通常合理相關連的事項，此種事項與僱用人所委辦之事務，既具有內在關連性
    ，僱用人可得預見，亦得以管理監督手段防範事故發生，並得計算其損失，並設
    法於整個企業內分散損失，是在此「職務範圍」內，僱用人即應與受僱人負連帶
    損害賠償責任。
  (三)又倘原僱用人基於契約或其他關係，將其受僱人讓與他人（臨時僱用人）使用，
    而出借之受僱人於執行職務侵害第三人時，究應由原僱用人或臨時僱用人負責，
    則應斟酌僱用人責任之基本思想，採兩項標準決定之，即在損害發生時，誰監
    督或控制受僱人之行為。僱用人究為誰之利益在執行職務。（參王澤鑑「民法
    學說與判例研究」第一冊，第十七頁）。經查，外勞SA BORANDET 係由再審原告
    選任並引進臺灣，嗣因下游承包商康捷公司需要外勞，乃將外勞SA BORANDET 撥
    給康捷公司使用，該名外勞之薪資仍由再審原告直接支給，再由康捷公司可請領
    之工程款中扣除等情，此為雙方所不爭。是再審原告與外勞SA BORANDET 間，有
    法律上之僱傭契約關係，實可認定。惟民法第一百八十八條之僱用關係是否存在
    ，並非以僱傭契約之有無而定，而係以選任監督之有無，作為決定標準。基此，
    本件車禍事故發生時，再審原告已將外勞SA BORANDET 提供與康捷公司使用，則
    再審原告就外勞SA BORANDET 之侵權行為，是否須負連帶賠償責任，自可參酌前
    開兩項標準加以審認。
  (四)經查，再審原告雖將外勞SA BORANDET 提供與康捷公司使用，惟外勞之食宿管理
    ，仍均由再審原告負責等情，業據康捷公司負責人孫家駒於前程序第一審中證稱
    ：外勞是再審原告直接付薪水，再由康捷公司工程款中扣除，平常食宿都由再審
    原告統一供給及管理等語（詳前程序第一審卷三六頁），核與證人吳劍峰（即再
    審原告之安全衛生管理員）於刑事庭中證述：該外勞之住宿及管理均在再審原告
    等語相符（詳原審九十年度交訴字第四九號刑事卷二六頁），並有再審原告負責
    管理西濱 WH60.61標工務所主任陳偉文之名片影本可資佐證（詳相驗卷影本四三
    頁）。準此，【再審原告就外勞SA BORANDET 之食宿暨生活管理，負有監督之責
    】，應甚明確。參以承製政府重大公共工程時，為配合健全之營造政策及考慮外
    勞管理問題，僅開放得標業者申請外勞從事營造工作，至於工程分包廠商，則不
    得引進外勞等情，有行政院勞工委員會八十三年三月七日台勞職業字第69090.
    號公告在案（詳前程序第一審卷四十頁）。是現行政策僅開放得標業者引進外勞
    ，目的顯在課以得標業者負起管理外勞生活食宿之責，至為顯然，益徵本件再審
    原告對外勞SA BORANDET之食宿生活，確有監督管理責任。
  (五)次查，外勞SA BORANDET 自八十八年來臺以後，即在臺灣駕駛小貨車，時間長達
    一年之久，且平日負責駕駛該車載運鋼筋及工人，搭載同事去上工，下班之後又
    載同事返回再審原告工務所宿舍休息等情，業據SA BORANDET 在刑事偵訊中自承
    在卷（詳相驗卷二七頁背面、二八頁，前揭一審刑事卷二一、二八頁）。證人IN
    KHONG SUNTHORN（即車禍當時同車之外勞）亦證稱：上下工都是由 SA BORANDET
    開車，三人一組等語（詳相驗卷三五頁）。顯見外勞SA BORANDET 在本件事故前
    ，確無照駕駛載運工程材料，並搭載同事上下工達一年之久。而該名外勞前揭載
    運工程材料、搭載外勞同事上下工之行為，客觀上與其從事營造工作之職務內容
    ，具有通常合理之關聯性，自屬外勞執行職務之範圍無訛。
  (六)綜上，縱再審原告將外勞SA BORANDET 提供與康捷公司使用，惟再審原告對於外
    勞上下工之交通安全，仍有監督管理之責，且外勞SA BORANDET 前揭運送材料及
    搭載同事上下工之行為，係為履行勞動契約，協助早日完成工程，顯有為再審原
    告之利益而從事其職務。揆諸前揭說明，再審原告與外勞SA BORANDET 間，自有
    民法第一百八十八條之「僱傭關係」存在，殆無疑義。
  (七)準此，外勞SA BORANDET 無照駕駛長達一年之久，又搭載同行之二名外勞同事，
    往返再審原告工務所及工地間，負責外勞生活及上下工交通安全管理之再審原告
    ，對此情形竟長期放任不理，肇致本件車禍，足認再審原告對外勞 SA BORANDET
    之監督，確有疏失。是再審被告主張再審原告應負民法第一百八十八條僱用人責
    任，自屬可採。
  (八)至再審原告認所謂「執行職務」，依最高法院四十二年台上字第一二二四號判例
    、五十六年台上字第二八二九號裁判意旨，「雖不以受指示執行之職務為限，但
    至少在外觀上，該受僱人之行為，依一般情形觀之，得認為係執行職務者，始屬
    相當。」；又依最高法院五十六年台上字第三三七二號判例意旨謂：「勞工保險
    條例施行細則第八十三條（舊），雖曾就『因執行職務而致傷害』一語而為解釋
    ，但所謂執行職務，係指從事所憑參加投保工作之職務而言。」，據此主張外勞
    SA BORANDET駕車肇事之行為，以一般情形觀之，難認係執行職務，原確定判決
    違反或消極不適用前揭判例，有適用法規顯有錯誤之情云云。惟查：
    (1)按民事訴訟法第四百九十六條第一項第一款所謂「適用法規顯有錯誤」者，係
      指確定判決所適用之法規顯然不合於法律規定，或與司法院現尚有效及大法官
      會議之解釋、或最高法院尚有效之判例顯然違反者而言。最高法院著有六十年
      台再字第一七０號判例可參。查外勞SA BORANDET係由再審原告引進，並從事
      再審原告承包之營繕工程，而外勞SA BORANDET於上下工途中載運工程材料，
      並搭載其他外勞往返工地與工務所，又與其從事之營繕工作有合理關聯性，依
      一般情形觀之，外勞SA BORANDET之駕車行為，客觀上足認係為再審原告執行
      職務，已如前述。再審原告主張外勞SA BORANDET並非為其執行職務，原確定
      判決與最高法院四十二年台上字第一二二四號判例及五十六年台上字第二八二
      九號裁判相違，且錯誤涵攝民法第一百八十八條之「執行職務」云云，為無可
      採。況再審原告所引最高法院五十六年台上字第二八二九號裁判，尚未編為判
      例，自無違反最高法院「判例」情事。
    (2)又民法第一百八十八條規定受僱人因執行職務不法侵害他人之權利者，由僱用
      人與行為人連帶負賠償之責，立法目的在於受僱人倘無賠償之資力時，則被害
      人所受損失，將完全無所取償，殊非事理之平，斟酌僱用人因使役受僱人而獲
      更大之經濟利益，與被害人求償間之衡平，乃設此規定。考其目的，乃在僱用
      人因使役他人而擴張行動範疇，因此享受更大之利益，且僱用人在經濟上具有
      較佳之負擔能力，得藉由商品或勞務之價格或保險，以分散其風險與損失。基
      於此項認識，民法第一百八十八條所謂「職務範圍」，應指一切與僱用人所命
      執行之職務，具有通常合理相關連的事項。至於依勞工保險條例旨在強制雇主
      為勞工投保，倘勞工發生保險事故而致傷害時，即能獲得理賠保障生活，促進
      社會安全（該條例第一條參照）。兩者相較，民法第一百八十八條之目的，係
      在規範雇主之連帶賠償責任，與勞工保險條例係在規定保險人（即勞工保險局
      ）對被保險人（即勞工）有關勞保給付之範圍，兩者之立法目的本不相同，對
      於「執行職務」之解釋及涵攝範圍，自有所差異。因此在認定受僱人之行為，
      是否係「執行職務」時，仍應依民法第一百八十八條立法目的及最高法院四十
      二年台上字第一二二四號判例意旨，以一般情形觀之，受僱人之行為，客觀上
      認為與其執行之職務有關，即屬民法第一百八十八條所稱「職務範圍」之範疇
      。
    (3)另再審原告陳稱：依最高法院二十一年上字第二五七號判例意旨，「船舶之出
      租人選任之船員，於船舶出租後，受承租人之僱用而為船員者，如因執行職務
      不法侵害他人之權利，僅承租人應依民法第一百八十八條之規定負損害賠償責
      任，其出租人既已失其僱用人之資格，即不得本於其最初之選任，使負賠償責
      任。」，主張前揭判例與本件情形相似，原確定判決棄而不用，顯有不適用法
      規之再審理由云云。惟查，前開判例所欲揭示之重點在於：應依民法第一百八
      十八條規定負雇用人責任者，究竟係船舶出租人抑或船舶承租人，決定標準仍
      在「選任權」或「監督權」之誰屬（至於受僱船員係因執行職務，不法侵害他
      人權利之事實，已為前揭判例所認定）。惟選任監督權之有無，乃係事實認定
      問題，再審原告援用前揭判例，主張原確定判決對民法第一百八十八條涵攝錯
      誤，適用法規有誤云云，顯對前揭判例意旨有所誤引，其主張自無可採。
  (九)末查，再審原告一再主張其雖引進外勞SA BORANDET，惟已提供下包廠商即康捷
    公司使用，該外勞係為康捷公司服勞務，其對該外勞並無監督權云云。惟查，外
    勞SA BORANDET係由再審原告引進，並由再審原告負責該外勞生活食宿之管理，
    對於該外勞於往返工地與宿舍途中之交通安全，自屬再審原告生活安全管理之範
    疇，且再審原告亦有指派工務主任陳偉文加以管理，已如前述，且此部分亦經原
    確定判決加以審認。而選任監督權之歸屬，乃係事實認定問題，苟再審原告主張
    對該外勞上下工交通安全，並無指揮監督之責，自應就原確定判決有何取捨證據
    認定事實錯誤之情形，提出民事訴訟法第四百九十六條第一項第十三款所定之再
    審理由，而非再重述於原確定判決訴訟程序中已為之立證聲明。是以，再審原告
    於前訴訟程序中，主張僅訴外人康捷公司對外勞SA BORANDET有監督權云云，經
    原確定判決認定再審原告對該外勞上下工交通安全，仍有監督管理責任之事實後
    ，適用民法第一百八十八條規定，判命再審原告負損害賠償責任，並無適用法規
    顯有錯誤之再審事由。再審原告前開主張，亦無可採。
六、綜上所述，原確定判決認定再審原告與外勞SA BORANDET間，有僱傭關係存在，
    該外勞駕車肇事之行為，客觀上屬執行職務之範圍，判命再審原告就該外勞之侵
    害行為，應負民法第一百八十八條僱用人之連帶賠償責任，原確定判決以所認定
    之事實，涵攝民法第一百八十八條之規定，核無不當，並無適用法規顯有錯誤，
    或消極不適用法規之情事。則原確定判決判命再審原告應應民法第一百八十八條
    僱用人責任，並應連帶賠償再審被告等之判決，並無不合，自難認有適用法規顯
    有錯誤之再審事由。從而，再審原告指摘原確定判決錯誤涵攝法律，依民事訴訟
    法第四百九十六條第一項第一款提起本件再審之訴，求為廢棄原確定判決，並駁
    回再審被告在第一審之訴，洵非有據，要難准許，應予駁回。本件事証已臻明確
    ，兩造其餘攻擊防禦方法及証據資料，核與本件判決結果不生影響，不予一一論
    述，併予敘明。
七、據上論結，本件再審之訴為無理由，依民事訴訟法第七十八條，判決如主文。
中      華      民      國    九十二    年      七      月    三十一    日
                                    臺灣高等法院臺南分院民事第一庭
~B1審判長法官  王    惠    一
~B2      法官  張    世    展
~B3      法官  吳    上    康
右為正本係照原本作成。
如對本判決上訴，須於判決送達後廿日內向本院提出上訴狀，未表明上訴理由者，應
於上訴後廿日內，向本院提出理由書。
中      華      民      國    九十二    年      八      月      一      日
                                        法院書記官  易    慧    玲


司法院資訊處製作；財團法人民間司法改革基金會備份。
